臺灣高等法院民事判決　　　　　　　　 99年度重上字第148號
上　訴　人　坤福營造股份有限公司
法定代理人　張異昌
訴訟代理人　劉曦光律師
被上訴人　　財團法人台灣基督長老教會馬偕紀念社會事業基金
　　　　　　會
法定代理人　莊焜明
訴訟代理人　李念祖律師
　　　　　　蕭偉松律師
　　　　　　邊國鈞律師
上列當事人間請求撤銷仲裁判斷事件，上訴人對於中華民國99年
1月15日臺灣臺北地方法院98年度仲訴字第4號第一審判決提起上
訴，本院於100年2月15日言詞辯論終結，判決如下：
    主      文
原判決關於駁回上訴人後開第二項之訴部分，及訴訟費用之裁判
均廢棄。
中華民國仲裁協會九十七年度仲聲孝字第００四號仲裁判斷，關
於命上訴人給付新台幣陸佰捌拾貳萬捌仟壹佰捌拾伍元本息部分
應予撤銷。
其餘上訴駁回。
第一、二審訴訟費用由被上訴人負擔。
    事實及理由
一、上訴人主張：被上訴人前將「馬偕紀念醫院淡水院區門急診
    醫療大樓新建工程」之「建築工程」部分（下稱系爭工程）
    發包予上訴人承攬，兩造並簽訂工程合約（下稱系爭合約）
    。因兩造就上訴人是否應給付逾期罰款產生爭議，被上訴人
    遂向中華民國仲裁協會（下稱仲裁協會）聲請仲裁，主張上
    訴人自民國（下同）95年2月4日起至96年2月27日止逾越工
    期388天，應處逾期罰款計新台幣（下同）508,726,739元，
    經與上訴人未領取之工程款57,271,375元抵銷後，上訴人尚
    應給付被上訴人451,455,364元。經仲裁協會於98年1月8日
    作成97年度仲聲孝字第004號仲裁判斷書（下稱系爭仲裁判
    斷），命上訴人給付被上訴人6,828,185元及法定遲延利息
    。惟被上訴人於仲裁程序係主張上訴人自95年2月4日起至96
    年2月27日止逾越工期388天，就上訴人於96年2月28日以後
    是否有逾越工期情事，非屬被上訴人請求仲裁標的爭議事項
    範圍內，然系爭仲裁判斷除認定上訴人自95年2月4日起至96
    年2月27日止僅逾期9天外，竟另行認定上訴人自96年6月18
    日起至96年8月10日止尚逾越工期33天，並據以認定上訴人
    應給付42天之逾期罰款64,099,560元，顯係就被上訴人未請
    求仲裁之爭議事項作成判斷，且該仲裁庭之仲裁程序亦有違
    反仲裁協議及法律規定之情事，而有仲裁法第40條第1項第1
    款、第38條第1款及第40條第1項第4款所定撤銷仲裁判斷事
    由。又上訴人就系爭工程之未領工程款原為58,507,375元，
    因被上訴人認為上訴人尚有「施工未履行承諾」行為，應扣
    款100萬元，故認上訴人未領之工程款僅餘57,271,375元，
    並主張抵銷。惟被上訴人所為扣款行為並無理由，詎仲裁庭
    就上訴人未領取之工程款數額未進行詢問，使兩造充分陳述
    ，並進行必要之調查，即逕認上訴人未領之工程款為57,271
    ,375元，並予以抵銷，復於系爭仲裁判斷書末記載：「以上
    …(三)尾款，均未將雙方尚有爭議之所謂施工未履行承諾扣款
    100萬元計入」，乃將兩造仍有爭議且攸關仲裁庭須進行審
    認方得確定上訴人應給付被上訴人金額之前提要件刻意置之
    不論，使兩造無法透過系爭仲裁程序完全解決爭議，更將無
    端衍生其他確認工程尾款金額之訴訟爭議，足見系爭仲裁判
    斷有仲裁法第40條第1項第3款、第4款所定撤銷仲裁判斷事
    由。另系爭仲裁判斷就上訴人可抵銷之未領工程款數額，並
    未進行審認及說明理由，亦有仲裁法第40條第1項第1款、第
    38條第2款所定撤銷仲裁判斷事由。又系爭仲裁判斷未依兩
    造勝敗比例命兩造負擔仲裁費用，而命上訴人負擔全部仲裁
    費用，顯違反法律規定，亦有仲裁法第40條第1項第4款所定
    撤銷仲裁判斷事由。爰請求撤銷系爭仲裁判斷等語。原審為
    上訴人敗訴之判決，上訴人不服，提起上訴，聲明：(一)原判
    決廢棄。(二)系爭仲裁判斷應予撤銷。
二、被上訴人則以：本件係因上訴人不同意被上訴人有關系爭工
    程逾期罰款之裁決，被上訴人乃依系爭合約第28條第1款約
    定聲請仲裁，請求上訴人給付經抵銷工程尾款後之逾期罰款
    451,455,364元，此乃被上訴人請求仲裁事項聲明之標的，
    且該仲裁聲明屬系爭合約仲裁條款所涵蓋之仲裁範圍，至逾
    期天數究應如何核算，僅係系爭仲裁判斷有關逾期罰款之構
    成理由問題，上訴人就系爭仲裁判斷所認定之逾期天數縱有
    究應以部分使用執照取得日，或以全區使用執照取得日作為
    審核基準之爭執，至多僅涉及仲裁判斷理由適當與否之問題
    ，系爭仲裁判斷既就被上訴人所請求仲裁事項聲明進行判斷
    ，自無就被上訴人未請求仲裁之事項為判斷之情形，更無逾
    越仲裁協議範圍之問題。況兩造就系爭工程自95年2月4日完
    工期限起至96年8月10日取得全區使用執照止之各項逾期事
    由，均已提出攻防方法及證據資料，系爭仲裁判斷採納上訴
    人所主張以全區使用執照取得日為計算逾期天數之基準，上
    訴人復執此請求撤銷系爭仲裁判斷，有違誠信原則與禁反言
    原則。又被上訴人於仲裁聲請書狀已提出有關上訴人未領取
    工程尾款為57,271,375元之主張及證據，上訴人亦先後指派
    多位代理人參與6次仲裁詢問會，其間並多次以書狀提出答
    辯，且於仲裁詢問會時，仲裁庭亦已依法給予上訴人充分陳
    述之機會，況系爭仲裁判斷對於抵銷金額特別援引兩造往來
    書函，說明其認定被上訴人主張抵銷金額中，並未包含尚有
    爭議之「施工未履行承諾扣款100萬元」部分，而上訴人於
    仲裁程序中並未就該100萬元主張抵銷，仲裁庭自不得代為
    主張或逕予認定，是系爭仲裁判斷自無仲裁法第40條第1項
    第3款及第4款所定事由，亦無仲裁判斷應附理由而未附之情
    形。另系爭合約第28條第2款已約定仲裁費用由上訴人負擔
    ，此為兩造仲裁協議之一部分，兩造均應受其拘束，而被上
    訴人為本件仲裁聲請，並無權利濫用之情事，是系爭仲裁判
    斷判命上訴人負擔仲裁費用，亦無仲裁法第40條第1項第4款
    所定撤銷仲裁事由等語，資為抗辯。原審為被上訴人勝訴之
    判決，被上訴人對於上訴人之上訴則聲明駁回上訴。
三、經查兩造訂立系爭合約，約定由上訴人向被上訴人承攬系爭
    工程。因兩造就上訴人是否逾期完工而應給付逾期罰款產生
    爭議，被上訴人乃於97年1月11日向仲裁協會聲請仲裁，經
    系爭仲裁判斷認定可歸責於上訴人之逾期天數為42天，應給
    付被上訴人之逾期罰款為64,099,560元，經與上訴人未領取
    之工程款57,271,375元抵銷後，命上訴人應給付被上訴人6,
    828,185元，及自97年1月3日起至清償日止，按年息5%計算
    之利息，並駁回被上訴人其餘請求，另仲裁費用2,473,709
    元由上訴人負擔等情，有工程合約書、仲裁協會97年度仲聲
    孝字第004號仲裁判斷書、仲裁協會98年2月10日（98）仲業
    字第980289號函、98年3月3日（98）仲業字第980467號函及
    掛號郵件收件回執可稽（見原審卷(一)第13至116、148、154
    、155、263至268頁），且為兩造所不爭執，均堪信為真實
    。
四、按當事人於言詞辯論時為訴訟標的之捨棄或認諾者，應本於
    其捨棄或認諾為該當事人敗訴之判決，民事訴訟法第384條
    定有明文。查被上訴人雖於98年2月23日另案提起撤銷系爭
    仲裁判斷之訴，由原法院以98年度審仲訴字第4號受理，因
    被上訴人未繳納第一審裁判費，經原法院於98年6月11日裁
    定駁回被上訴人之訴，此固有民事起訴狀及原法院98年度審
    仲訴字第4號裁定可稽（見原審卷(一)第221頁、卷(二)第37頁）
    。然被上訴人於本件訴訟審理中，從未就上訴人所為請求予
    以認諾，上訴人徒以被上訴人曾提起上開訴訟，遽認被上訴
    人就本件訴訟標的已為認諾，而請求本院逕為被上訴人敗訴
    之判決，於法自有未合，顯無可取。
五、關於系爭仲裁判斷認定上訴人逾越工期42天，而命上訴人給
    付被上訴人逾期罰款6,828,185元本息部分：
  (一)按仲裁判斷與仲裁協議標的之爭議無關，或逾越仲裁協議之
    範圍，或仲裁程序違反仲裁協議或法律規定者，當事人得對
    於他方提起撤銷仲裁判斷之訴；但仲裁判斷與仲裁協議標的
    之爭議無關，或逾越仲裁協議之範圍者，除去該部分亦可成
    立者，其餘部分，不在此限，仲裁法第38條第1款、第40條
    第1項第1款、第4款定有明文。
  (二)依被上訴人於97年1月10日所提仲裁聲請書「事實及理由」
    欄關於「本工程逾期天數之說明」部分係記載：「(一)…查本
    工程係自92年6月23日開工，加計760日曆天，本工程之原定
    完工日為94年7月21日。(二)然查，本工程因相對人(即上訴人
    ）之工程進度一再落後，導致本工程有嚴重逾期完工之情形
    ，遲至96年8月10日方取得全區使用執照。…本工程僅得展
    延工期198天，展延後之完工期限為95年2月4日。(三)另查，
    本工程係聲請人馬偕醫院淡水院區新建大樓工區之主要建築
    物部分，然於同一工區中，尚有另案『停車塔工程』及『Ａ
    通道工程』，併同於同一張之建築執照中。是就本工程而言
    ，相對人聯合承攬團隊僅需提出部分使用執照之申請，實則
    ，相對人聯合承攬團隊亦係於95年5月9日向臺北縣政府提出
    部分使用執照之申請，…是依前開通過審核程序完成時間觀
    之，相對人最快僅得於95年12月27日以後，方可取得部分使
    用執照。(四)又依本契約第5條第2項約定，於取得部分使用執
    照後，尚須再進行2個月之試水試車，並經認定合格後，方
    可認定為本工程完工。茲依前述相對人辦理部分使用執照之
    時程計算，本工程最早可達完工之日期為96年2月27日。然
    此相較於前述本工程經展延後之完工期限95年2月4日，相對
    人遲延完工之天數高達388天（即95年2月4日-96年2月27日
    ），有嚴重逾期之情事。(五)末查，聲請人馬偕醫院淡水院區
    新建大樓工區之全區使用執照係於96年8月10日取得，茲因
    本工程部分使用執照遲遲無法取得，為免使用執照申請程序
    重複，聲請人遂於96年2月份同意相對人將其所承做本工程
    之部分使用執照申請程序，併同聲請人淡水院區新建大樓工
    區內其他工程部分，以同時申請全區使用執照。茲因全區使
    用執照之申請牽涉另案工程，因此，就聲請人同意相對人就
    本工程部分使用執照申請程序併入全區使用執照後之申請程
    序所花費之時間，為公平起見，聲請人並未將之納入本工程
    之工期天數計算；亦即，聲請人並未將96年2月28日起至實
    際取得全區使用執照日期96年8月10日間之遲延天數，計入
    相對人之逾期天數，茲併予敘明」；另關於「本件相對人所
    應給付聲請人之逾期罰款金額」部分則記載：「…(二)查本件
    相對人承作本工程『建築工程』之工程總價結算金額為1,69
    5,755,797元，是依前揭契約約定之每日逾期罰款金額應為
    2,543,634元。茲本工程之逾期天數為388天，是依前揭契約
    第21條之約定，相對人所應課罰之逾期罰款金額總計為986,
    929,992元。(三)又聲請人事實上因相對人遲延完工亦係受有
    相當於前開逾期罰款金額之損失，而本工程契約對於逾期罰
    款並未設有任何之上限，聲請人依約本得課罰相對人前揭之
    逾期罰款。惟聲請人仍秉持誠信原則，參酌一般公共工程契
    約設有罰款上限之作法，決定以工程結算金額之30%即508,
    726,739元，作為本件請求之逾期罰款金額，經抵銷相對人
    於本工程未領之工程款57,271,375元後，相對人尚應給付聲
    請人逾期罰款為451,455,364元」（見原審卷(一)第167至168
    頁）。又被上訴人於仲裁程序97年5月2日進行第1次詢問會
    時亦陳稱：「…本工程有關工程期限的規定是在本工程契約
    第5條第2項，上面規定從開工日開始算，760個日曆天是完
    工日，也就是本工程從92.6.23開工，加計這760個日曆天，
    原定的完工日是到94.7.21，…本工程在施作階段一直有工
    進落後的情況，一直到完工經過建築師結算可以展延的工期
    是198天，也就是說這198可展延工期從原定完工日計算下來
    是95.2.4，工程一直發生延宕的狀況下，一直到95.5.9相對
    人才向台北縣政府聲請部分使用執照的聲請，這部分請參酌
    聲證七，因為使用執照聲請有很多階段的工作必須要相對人
    完成，包括消防檢查的核可，相對人一直到95.8.30才取得
    ，另外無障礙設施在95.9.26取得，水保完工的證明是在95.
    12.27取得，主要階段這些工作完成後加計兩個月試水試車
    相對人必須完成的工作，這樣計算下來，相對人最早可以將
    本件工程完工的日期是從95.12.27的水保完工證明加計兩個
    月是96.2.27才能夠完工，這部分和之前展延工期198天的預
    定完工日是95.2.4，計算之下有高達388天的逾期完工，這
    部分經過契約逾期完工罰款的規定，每天是千分之一點五，
    因為本工程契約是沒有對逾期完工有最高限額的規定，不過
    聲請人還是認為基於雙方工程的合理性，決定以決算總金額
    的30%做為請求，並不以388天九億多的金額來做請求，而是
    以30%為上限請求508,726,739元，扣掉相對人本工程還沒領
    取的工程款五千七百多萬之後，聲請人請求相對人應該給付
    451,455,364元，以上大概是本工程逾期完工的狀況」等語
    （見原審卷(一)第172頁背面倒數第7行至173頁第15行）；嗣
    被上訴人於97年12月3日提出仲裁辯論意旨書亦為相同意旨
    之主張（見原審卷(一)第294至295頁）。足見被上訴人於本件
    仲裁程序已明白表示係以96年2月27日部分使用執照取得日
    作為系爭工程完工日，並準此計算上訴人之逾期完工日數及
    逾期罰款金額，且亦明白表示不將自96年2月28日起至96年8
    月10日(即全區使用執照實際取得日）止之遲延天數，計入
    本件逾期完工日數計算。是被上訴人於本件仲裁程序所請求
    仲裁之爭議事項應限於上訴人自95年2月4日起至96年2月27
    日止是否逾期388天，及被上訴人得否據以請求上訴人給付
    逾期罰款451,455,364元（即扣除上訴人未領工程款之餘額
    ）。
  (三)查系爭仲裁判斷關於上訴人就系爭工程逾期完工天數及應給
    付逾期罰款金額係認定：自95年9月24日（展延後完工日）
    至95年10月3日計9日，為可歸責於上訴人遲延施工之逾期天
    數（見系爭仲裁判斷第101頁2.所載，附於原審卷(一)第113頁
    ）；自96年6月18日（可申請使用執照之日期）至96年8月10
    日（實際取得使用執照日期），可歸責於上訴人之逾期天數
    為33天，合計可歸責於上訴人之逾期天數為42天（見系爭仲
    裁判斷第101至102頁4.所載，附於原審卷(一)第113至114頁）
    ；並據以計算被上訴人得請求上訴人給付之逾期罰款為64,
    099,560元（即按每日逾期罰款1,526,180元計付），扣除上
    訴人未領之工程尾款57,271,375元後，被上訴人尚得請求上
    訴人給付6,828,185元（見系爭仲裁判斷第102頁三(一)、(二)、
    (三)所載，附於原審卷(一)第114頁）。惟查本件被上訴人請求
    仲裁之爭議事項係被上訴人得否請求上訴人給付自95年2月4
    日起至96年2月27日止之逾期罰款經扣除未領工程款之餘額
    ，已如前述，而依系爭仲裁判斷之認定，上訴人於此期間僅
    逾期9天，按每日逾期罰款1,526,180元計算，上訴人應繳逾
    期罰款為13,735,620元（計算式為：1,526,180×9＝13,735
    ,620），扣除被上訴人主張上訴人未領之工程款57,271,375
    元後，被上訴人已無餘額得請求上訴人給付。是系爭仲裁判
    斷另認定上訴人自96年6月18日至96年8月10日之逾期天數為
    33天，並據以計算逾期罰款，而命上訴人給付被上訴人6,82
    8,185元本息部分，即屬仲裁法第38條第1款所定仲裁判斷與
    仲裁協議標的之爭議無關，上訴人自得依同法第40條第1項
    第1款規定，請求撤銷此部分之仲裁判斷。至除去此部分仲
    裁判斷之其餘部分（即系爭仲裁判斷關於駁回被上訴人之請
    求部分）仍可成立，且此部分仲裁判斷係有利於上訴人，亦
    無何仲裁程序違反仲裁協議或法律規定之情事，上訴人併請
    求撤銷其餘部分之仲裁判斷，自屬無理由，不應准許。
六、關於系爭仲裁判斷准被上訴人抵銷上訴人未領取之工程款57
    ,271,375元部分：
  (一)按仲裁庭於詢問終結前未使當事人陳述，或仲裁程序違反仲
    裁協議或法律規定者，當事人得對於他方提起撤銷仲裁判斷
    之訴，仲裁法第40條第1項第3款、第4款固定有明文。惟查
    被上訴人於97年1月10日所提仲裁聲請書已載明上訴人就系
    爭工程尚有未領取之工程款57,271,375元可供抵銷（見原審
    卷(一)第168頁(三)所載），而仲裁庭分別於97年5月2日、同年7
    月10日、同年8月14日、同年9月23日、同年10月17日、同年
    12月26日召開6次詢問會議，此經本院調閱系爭仲裁判斷案
    卷查明無訛，依其情形，已使上訴人有充分陳述之機會。又
    被上訴人主張上訴人就系爭工程之未領工程款為57,271,375
    元，依其於仲裁程序所提96年12月27日馬紀社基董字第0960
    008474號函係記載：「…就本工程之結算部分，貴公司就本
    工程尚未領取之工程款為58,507,375元，扣除有關本工程瑕
    疵及缺失部分應扣款金額或修補費用236,000元，及施工未
    履行承諾扣款1,000,000元後，貴公司於本工程所能領取之
    工程尾款為57,271,375元…」（見原審卷(一)第140頁）；而
    上訴人於97年1月2日以九十七坤造字第003號函覆稱：「查
    本工程並無所謂『施工未履行承諾』，…貴會藉詞片面對本
    公司扣罰款，洵屬無據。就本工程未領取之工程款58,507,
    375元，除轉提工程保固金之16,957,558元及修補費用236,
    000元外，…」（見原審卷(一)第143頁），是兩造就上訴人未
    領工程款57,271,375元部分（即原未領工程款58,507,375元
    扣除修補費用236,000元及施工未履行承諾扣款100萬元之餘
    額）並無爭執，僅就被上訴人主張「施工未履行承諾扣款」
    100萬元部分是否有理由有所爭執。又查上訴人於仲裁程序
    中並未就其未領之工程款為抵銷抗辯，是仲裁庭僅就被上訴
    人所主張自上訴人應繳逾期罰款扣除未領工程款57,271,375
    元部分所為請求是否有理由為判斷，而未就兩造有爭執且上
    訴人未主抵銷之施工未履行承諾扣款100萬元部分為判斷，
    要難謂其仲裁程序有何違反仲裁協議或法律規定之情事，而
    構成得請求撤銷仲裁判斷之事由。
  (二)按仲裁判斷書應附理由而未附者，當事人得對於他方提起撤
    銷仲裁判斷之訴，仲裁法第38條第2款、第40條第1項第1款
    定有明文。所謂「仲裁判斷應附理由而未附理由」，係指未
    經當事人約定無庸記載理由之判斷書完全不附理由者而言，
    倘已附理由，縱其理由不完備，亦不得謂其未附理由，據以
    請求撤銷仲裁判斷。查系爭仲裁判斷就得抵銷之系爭工程未
    領工程款部分已於理由欄內記載：「…(三)上述逾期罰款之金
    額，抵銷相對人（指上訴人）未領之工程款（即尾款，57,
    271,375元）後，相對人仍應給付聲請人（指被上訴人）之
    金額為6,828,185元。…(四)以上(二)結算金額、(三)尾款，均未
    將雙方尚有爭議之所謂施工未履行承諾扣款1,000,000元計
    入，附此敘明」（見系爭仲裁判斷第102至103頁，附於原審
    卷(一)第114至115頁），並非完全不附理由，縱其理由不完備
    ，依前揭說明，仍非屬「仲裁判斷應附理由而未附理由」，
    是上訴人執此請求撤銷系爭仲裁判斷，於法自有未合。
七、關於系爭仲裁判斷命上訴人負擔仲裁費用部分：
  (一)按當事人就仲裁程序未約定者，適用仲裁法之規定；仲裁法
    未規定者，仲裁庭得準用民事訴訟法或依其認為適當之程序
    進行，仲裁法第19條定有明文。查仲裁法並未規定仲裁費用
    如何負擔，依前揭規定，倘當事人有約定者，應從其約定；
    倘當事人未約定者，則得準用民事訴訟法相關規定。
  (二)查兩造所訂系爭合約第28條第2款已明定：「仲裁費用之負
    擔，由乙方(即上訴人）負擔」（見原審卷(一)第267頁背面）
    ，則兩造關於仲裁費用之負擔既有約定，自應受其約定之拘
    束。且上訴人就系爭工程曾聲請仲裁，請求被上訴人給付工
    程款556,882,897元本息，經仲裁協會以94年仲聲愛字第127
    號為上訴人一部有理由、一部無理由之仲裁判斷，命被上訴
    人給付上訴人284,813,758元本息，並命上訴人負擔全部仲
    裁費用（見原審卷(二)第12頁）。是系爭仲裁判斷依上開約定
    ，命上訴人負擔全部仲裁費用，洵屬有據。
  (三)按權利之行使，不得違反公共利益，或以損害他人為主要目
    的；行使權利，履行義務，應依誠實及信用方法，民法第
    148條定有明文。查被上訴人主張上訴人就系爭工程逾期完
    工388天，係僅計算至96年2月27日止，而非計算至實際取得
    全區使用執照之96年8月10日，且被上訴人就所請求之逾期
    罰款金額，亦自行限縮以工程契約結算金額30%為上限，已
    如前述，依其情形，難認被上訴人有恣意提高仲裁標的金額
    ，而故意損害上訴人之情事。又兩造就系爭工程逾期完工日
    數及應繳逾期罰款金額既有爭執，被上訴人就此爭議事項依
    系爭合約第28條第1款約定聲請仲裁，自屬權利之正當行使
    ，亦無何權利濫用或違反誠信原則之情事。是上訴人執此主
    張系爭仲裁判斷命上訴人負擔全部仲裁費用，構成仲裁法第
    40條第1項第4款所定撤銷仲裁判斷事由云云，亦不足取。
八、綜上所述，上訴人請求撤銷系爭仲裁判斷關於命上訴人給付
    6,828,185元本息部分，為有理由，應予准許；其逾此部分
    之請求，為無理由，應予駁回。原審就上開應予准許部分，
    所為上訴人敗訴之判決，尚有未洽，上訴意旨指摘原判決此
    部分不當，求予廢棄改判，為有理由，應予准許。至上開不
    應准許部分，原審所為上訴人敗訴之判決，核無不合，上訴
    意旨就此部分併求予廢棄改判，為無理由，應予駁回。
九、至兩造其餘之攻擊或防禦方法及未經援用之證據，經本院斟
    酌後，認為均不足以影響本判決之結果，自無逐一詳予論駁
    之必要。附此敘明。
十、據上論結，本件上訴為一部有理由，一部無理由，依民事訴
    訟法第450條、第449條第1項、第79條，判決如主文。
中    華    民    國    100    年    2    月    25    日
                    民事第四庭
                        審判長法  官  張劍男
                              法  官  陳靜芬
                              法  官  彭昭芬
正本係照原本作成。
如不服本判決，應於收受送達後20日內向本院提出上訴書狀，其
未表明上訴理由者，應於提出上訴後20日內向本院補提理由書狀
（均須按他造當事人之人數附繕本）上訴時應提出委任律師或具
有律師資格之人之委任狀；委任有律師資格者，另應附具律師資
格證書及釋明委任人與受任人有民事訴訟法第466條之1第1項但
書或第2項（詳附註）所定關係之釋明文書影本。如委任律師提
起上訴者，應一併繳納上訴審裁判費。
中    華    民    國   100    年    2     月    25    日
                              書記官  丁華平
附註：
民事訴訟法第466條之1（第1項、第2項）：
對於第二審判決上訴，上訴人應委任律師為訴訟代理人。但上訴
人或其他法定代理人具有律師資格者，不在此限。
上訴人之配偶、三親等內之血親、二親等內之姻親，或上訴人為
法人、中央或地方機關時，其所屬專任人員具有律師資格並經法
院認為適當者，亦得為第三審訴訟代理人。